臺灣臺南地方法院民事判決　　　　　　　99年度訴字第1471號
原　　　告　國泰人壽保險股份有限公司
法定代理人　張發得
訴訟代理人　曾子玲
被　　　告　朱賜美
上列當事人間請求清償借款事件，本院於民國100年7月13日言詞
辯論終結，判決如下：
    主      文
原告之訴及假執行之聲請均駁回。
訴訟費用新臺幣壹萬參仟捌佰柒拾元由原告負擔。
    事實及理由
一、原告主張：
（一）訴外人王明全於民國84年10月23日，邀同王明全之前妻即
      被告擔任連帶保證人，向原告借款新臺幣（下同）二百萬
      元，（下稱系爭借款契約）借款期限至114 年，約定自借
      款日起，每滿1個月為1期，每期平均攤還本息，如未按期
      攤還本息時，借款人及連帶保證人即均喪失分期攤還權利
      及一切期限利益，亦即本金清償期限視為屆至，債務人應
      立即一次清償全部債務。除按遲延時利率支付遲延期間之
      利息外，自逾期之日起6個月以內者，另按遲延時利率10%
      ；逾期6個月以上者，另按遲延時利率20%加付違約金。詎
      王明全自87年8 月24日起，即未依約支付本息，經原告向
      本院聲請拍賣抵押物（88年度執字第22377號執行事件）
      受償1,081,432元後，原告仍有1,294,026元之債權未受清
      償。而被告既為系爭借款契約之連帶保證人，自應就原告
      上開未受債償之債權數額負連帶清償責任，為此爰依消費
      借貸及連帶保證契約提起本件訴訟等語。
（二）依照一般金融機構放款撥款流程必係客戶向公司申請借款
      時，先通過徵信評估資力，報送公司待同意核貸後，方請
      客戶完成後續之簽立借據及約定書，並同時完成對保手續
      ，於上述流程完成並審核細部資料無誤後方會撥款，若僅
      在約定書上簽名，而未在借據上簽名是無法撥款給借款人
      的；且原告公司之借據第6 款載明「借款人、連帶保證人
      及擔保物提供人均願切實遵守另向貴公司簽定之約定書所
      列各條文，並將該約定書視為借據的一部分，…」等語，
      約定書第27款亦載明「貴公司所持有立約人所簽具或保證
      人之負債字樣，雖因形式之不完備，時效之完成或手續或
      內容之欠缺致其權利有瑕疵或消滅或遇負債字據因故遺失
      、滅失、毀損時，一經貴公司通知，立約人立即補送貴公
      司所需之字據。如未能補送時，立約人願即依據貴公司之
      帳卡、帳簿、傳票、電腦製作之資料及其他憑證所載金額
      履行債務，絕無異議」等語，可知約定書為借據之一部分
      ，被告既自認於約定書上簽名，而稱僅於約定書上簽名，
      並未於借據上簽名，即不合一般放款常理。又被告與原告
      並無其他借款或業務往來，則被告究係基於借款人或係基
      於連帶保證人之意簽署該約定，被告自應釋明之。再者，
      該約定書之抬頭係以放大加粗之字體載明「立約定書人與
      國泰人壽保險股份有限公司約定立約人對貴公司所負一切
      債務除遵守貴公司之有關規定外並願履行左列各條款所訂
      定之義務，…」。按該約定書上約定之事項已一再載明係
      為擔保借款債務，若被告並無借款或連帶保證之意，其豈
      會於約定書上簽名用印？且連帶保證人通常係由借款人之
      配偶或子女擔任，係爭借款契約係被告與王明全於尚未離
      婚時所簽立，若被告並無擔任連帶保證人之意，被告為何
      於約定書上簽名？況依一般銀行慣例，約定書及借據係同
      時簽立，又於對保時，原告一般均係當面看客戶親自簽名
      ，不可能由客戶拿回去簽名云云。
（三）並聲明：1、被告應給付原告1,294,026元，及自89年9 月
      22日起至清償日止，按周年利率8.43% 計算之利息，並按
      上開利率20%計算之違約金。2、願供擔保請准宣告假執行
      。
二、被告則以：
（一）借款人王明全係被告之前夫，於87年間離婚，現在已無聯
      絡。被告雖知悉王明全曾於84年10月間向原告借款，然被
      告並未擔任系爭借款契約之連帶保證人，亦從未授權王明
      全借款，更從未為王明全作保。且原告所提出之系爭借款
      契約的借據2紙（金額分別為175萬元、25萬元；下稱系爭
      借據2 紙）上所載之被告簽名並非被告親筆所簽，該借據
      上之印文亦非被告之印章所蓋。另原告所提出之系爭借款
      契約之約定書（下稱約定書）上所載之印文亦非被告之印
      文，其上所寫之地址亦非被告之筆跡；至於其上所載之被
      告簽名、身分證字號雖為被告之筆跡，然因被告從未至原
      告之公司處所，是以被告在約定書上之簽名等字跡部分，
      可能係王明全拿回家給被告簽的，當初王明全說要幫被告
      母子附加保險，所以也沒有詳閱內容，以為是要參加保險
      。更何況不能因為被告在約定書上簽名就認為被告會在借
      據上簽名或擔任王明全系爭借款之連帶保證人等語資為抗
      辯。
（二）並聲明：如主文第1項所示。
三、本件原告主張王明全於84年10月23日向原告借款，詎王明全
    自87年8月24日起，即未依約支付本息，經拍賣抵押物後，
    尚餘1, 294,026元之債權未受清償等情，業據其提出系爭借
    據2紙及約定書1紙為證(見本院卷第100頁至102頁)，且為被
    告所不爭執，自堪信為真實。
四、原告另主張被告係系爭借款契約之連帶保證人，應就原告未
    受清償之債權負連帶清償責任等節，則為被告所否認，並以
    前詞置辯。是本院應審酌者為：被告是否為系爭借款契約之
    連帶保證人？茲敘述如下：
（一）按稱保證者，謂當事人約定一方於他方之債務人不履行債
      務時，由其代負履行責任之契約，民法第739 條定有明文
      。而連帶保證為保證契約之一種，自亦應由雙方當事人就
      保證人願與主債務人負同一清償責任有意思之合致，始足
      成立。次按當事人主張有利於己之事實者，就其事實有舉
      證之責任；且私文書之真正，如他造當事人有爭執者，舉
      證人必先證明其為真正，始有形式上之證據力，此觀民事
      訴訟法第277條前段及第357條自明。經查，本件原告主張
      被告係系爭借款契約之連帶保證人一節，既為被告所否認
      ，原告自應就此部分之主張負舉證責任。
（二）查原告雖提出系爭借據2 紙為證（見卷附臺灣高雄地方法
      院99年度訴字第1412號卷），惟被告否認系爭借據2 紙上
      連帶保證人其簽名及印文為真正，且經本院將系爭借據2
      紙上之連帶保證人「朱賜美」之簽名、印文，與被告不爭
      執真正之中華郵政股份有限公司帳戶立帳申請書、兆豊國
      際商業銀行楠梓分行開戶基本資料（含印鑑卡及簽名）、
      陽信商業銀行左營分行開戶資料、臺灣銀行楠梓分行資料
      及印鑑卡，其上被告之簽名及印文，約定書之簽名，連同
      被告當庭書寫之筆跡，送請法務部調查局鑑定經該局問題
      文書鑑識實驗室以「歸納分析」、「特徵比對」、「重疊
      比對」之方法為鑑定，並回覆略以：A1、A2類印文（即系
      爭借據2紙上之「朱賜美」印文）均與B類（即前揭郵局印
      鑑卡、臺灣銀行印鑑卡、陽信商業銀行印鑑卡上「朱賜美
      」印文）、C 類（即前揭兆豊銀行收妥確認書上「朱賜美
      」印文）印文不同；至於A1、A2類印文與D 類（即約定書
      上「朱賜美」印文）印文之異同，請補送蓋出D 類印文之
      印章實物，俾利進一步鑑析等語，另甲1、甲2類筆跡（即
      系爭借據2 紙上「朱賜美」簽名筆跡）與乙類筆跡（即其
      餘被告銀行開戶資料等文件筆跡）異同之鑑定，由於供參
      之乙類筆跡資料不足，故歉難鑑定；如需再鑑定，請提供
      朱賜美於84年間平日所書直式簽名原本多件，再併同原送
      鑑資料過局，以利鑑析等語，此有法務部調查局問題文書
      鑑識實驗室100年4月28日調科貳字第10000170430 號鑑定
      書附卷可稽（見本院卷第106頁至107頁）。又被告既陳稱
      ：兆豊銀行的印章是國小就開始使用，之前沒有其他印章
      ；郵局、臺灣銀行及陽信銀行的印章是89年以後所新刻印
      的印章；至於84年簽名的書寫資料，因為時間過久，而且
      有的簽名也不知道是否為84年中所簽的，故無法提供；另
      外約定書上的印文不是我的印章所蓋的，所以也沒辦法提
      供印章給鑑定機關鑑定等語，本件亦無補充鑑定之實益。
      是依上開鑑定結果，被告所辯，借據上連帶保證人朱賜美
      之簽名及印文非真正，尚非無據，此外，原告就系爭借據
      上連帶保證人欄有關「朱賜美」之簽名為被告本人所書寫
      或印文為其所有乙情，迄仍無法提出其他確切之證據足資
      證明或供本院調查以實其說，則原告以被告在借據上簽名
      用印主張被告為本件系爭借款之連帶保證人等情，尚難憑
      採。
（三）原告復主張；本件借款業經對保，被告確有為保證之情形
      云云，經查本件借款對保之過程，固據證人即原告公司負
      責本件借款對保業務之職員鄭蕙娟到庭證稱：我在原告公
      司擔任借款對保的業務。對於系爭借款契約的借據兩紙並
      無印象。但確實是我對保的，所以應該與一般借款對保流
      程一樣，即會請客戶，包括債務人及連帶保證人帶身分證
      來現場核對身分證照片與本人是否相同，並且看客戶親自
      簽名及蓋章，不會讓客戶拿回去給債務人或連帶保證人簽
      名蓋章的。但是我對於在場的被告完全沒有特別的印象，
      系爭借款也不是我招攬的。我們對保只有看身分證上照片
      來確認是否本人，不會問客戶的基本資料，大部分只會問
      客戶身分證字號而已，如果看身分證上的照片與本人有點
      差距，我才會問比較多的問題等語（見本院卷第26頁反面
      言詞辯論筆錄），可知系爭借貸契約非證人所招攬，證人
      在對保之流程亦僅大致確認身分證照片或詢問身分證字號
      以確定是否本人而已，並不會進一步判斷是否本人，況證
      人對本件系爭借款及被告完全無印象，亦即無法肯定當日
      對保者是否為被告本人，則證人所為上開證述，尚難據以
      為有利於原告之判斷。
（四）至原告雖另主張：約定書為借據之一部分，被告既自認於
      約定書上簽名，自應就系爭借款負連帶清償之責云云，惟
      查，一般金融機構放款流程，固需簽立借據及約定書，惟
      從形式上觀之，借據與約定書係二份不同之文件，況系爭
      約定書並無隻字片語提及系爭借貸契約，為原告所不爭。
      且約定書並無如系爭借據第六款：「借款人、連帶保證人
      及擔保物提供人均願切實遵守另向貴公司【簽定】之約定
      書所列各條文，並將該約定書視為借據之一部分」等語之
      類似記載，原告自難僅執原告不否認其在約定書簽名之真
      正即主張系爭借貨契約被告應負連帶保證人之責，況從約
      定書條款第1及27 款所載：「立約人對貴公司所負之借款
      、保證、損害賠償及其他一切債務，到期願即如數清還，
      並拋棄一切抗辯權，決無異議。」、「貴公司所持有立約
      人所簽具或保證人之負債字樣，雖因形式之不完備，時效
      之完成或手續或內容之欠缺致其權利有瑕疵或消滅或遇負
      債字據因故遺失、滅失、毀損時，一經貴公司通知，立約
      人立即補送貴公司所需之字據。如未能補送時，立約人願
      即依據貴公司之帳卡、帳簿、傳票、電腦製作之資料及其
      他憑證所載金額履行債務，絕無異議」等語，可知約定書
      係就原已先有效成立之一切債務，額外訂立雙方需另外遵
      守履行之條款，此債務尚不限借款、保證之情形，亦包含
      其他可能發生的一切債務，是以原告應於證明被告簽立系
      爭借據即為系爭借貸契約之連帶保證人後方得執被告所簽
      定之約定書條款對被告主張，然原告本末倒置逕以被告於
      約定書上簽名，即謂被告應對系爭借款負連帶保證之責，
      顯無可採。
（五）再原告主張：被告對原告並無其他債務，若非擔任其夫王
      明全之連帶保證人，豈會在約定書上簽名云云，惟系爭約
      定書並無隻字片語提及系爭借貸契約，而一般連帶保證人
      固多由借款人之配偶或直系親屬擔任，然而連帶保證，係
      指保證人與主債務人負同一債務，對於債權人各負全部給
      付之責任者而言，換言之，等同於債務人需負全部清償之
      責任，其責任不可謂不重，一般人當必仔細審酌思考與債
      務人之關係及自身財務問題，始擔任他人債務之連帶保證
      人，被告於本院審理時即稱：如果王明全要我擔任連帶保
      證人，因為人家告訴我不要擔任保人，所以我可能會拒絕
      ，王明全可以直接找他父親，因為他父親是退休軍人，有
      積蓄也幫原告出資頭期款，當初我也沒有工作，王明全是
      不會找我擔任保證人等語，可證非謂被告係借款人借款時
      之配偶即可逕認被告必有連帶保證之意。被告亦辯稱係誤
      以為該約定書係幫被告母子附加保險，始在約定書上簽名
      等語，恒諸常情，除一般人並不知道金融機構放款流程除
      需簽立借據外，尚需簽立約定書外，另從約定書上大體觀
      之，立約人係「國泰人壽保險股份有限公司」，且開頭較
      大之字體亦僅概括寫「對貴公司所負一切債務」等語，可
      知若並無特別說明係向保險公司借款所需簽立之文件，一
      般人誤以為保險公司之文件即係保險之文件，在該文件上
      簽名，係為投保保險契約，不無可能，是以被告上開所辯
      ，尚符常情，而可採信。
（六）此外，原告復不能提出其他積極證據證明被告有擔任系爭
      借款契約之連帶保證人之情事，是其請求被告清償本件未
      受清償之借款云云，即無可採。
五、綜上所述，原告既無法舉證證明被告為系爭借款契約之連帶
    保證人，從而，原告主張依消費借貸及連帶保證契約，請求
    被告給付1, 294,026 元及自89年9月22日起至清償日止，按
    周年利率百分之8.4 計算之利息，並按上開利率百分之20計
    算之違約金，洵無理由，應予駁回。又原告之訴既經駁回，
    其假執行之聲請即失所附麗，爰併予駁回。
六、末按法院為終局判決時，應依職權為訴訟費用之裁判，民事
    訴訟法第87條第1 項定有明文，爰確定本件原告應負擔之訴
    訟費用額（即裁判費13,870元）如主文第2項所示。
七、訴訟費用負擔之依據：民事訴訟法第78條。
中    華    民    國   100    年    7     月    27    日
                  民事第一庭    法  官  周素秋
以上正本係照原本作成。
如對本判決上訴，須於判決送達後20日內向本院提出上訴狀。
如委任律師提起上訴者，應一併繳納上訴審裁判費。
中    華    民    國   100    年    7     月    27    日
                                書記官  洪浩容